【裁判字號】    88,竹簡,511
【裁判日期】    890125
【裁判案由】    排除侵害
【裁判全文】
臺灣新竹地方法院民事判決  八十八年度竹簡字第五一一號
    原      告  甲○○
    訴訟代理人  楊隆源律師
                丙○○      住.
    被      告  乙○○      住.
    訴訟代理人  黃文洲      住.
右當事人間排除侵害事件，本院判決如左：
    主      文
被告應將坐落新竹市○道段第二一五之一地號土地上如附圖所示紅色部分面積十九點
三八平方公尺之建物拆除，返還該土地予原告。
訴訟費用由被告負擔百分之九十六，餘由原告負擔。
本判決於原告以新台幣壹拾肆萬貳仟元供擔保後得假執行。
    事實及理由
一、原告訴之聲明：求為判決被告應將坐落新竹市○道段第二一五之一地號土地上如
    附圖所示紅色部分面積十九點三八平方公尺之建物拆除，返還該土地予原告，及
    以供擔保為條件之假執行宣告。
二、事實摘要：
    緣坐落新竹市○道段第二一五之一地號建地、面積三七點七六平方公尺之土地為
    原告所有，被告竟無權占用前開土地中如附圖所示紅色部分面積十九點三八平方
    公尺，興建磚造之建物居住，經原告委請律師催告被告拆屋還地，惟被告均置之
    不理，依民法第七百六十七條規定，原告自得本於所有權之作用，訴請排除被告
    之侵害，拆除前開地上建築物，將土地返還原告；至被告所有之前開建物係於本
    院執行查封前開土地後被告始擅自加以興建，已違反查封效力，則該建物於原告
    取得前開土地所有權後自屬無權占有等情。被告則以前開原告所有之土地本為其
    所有，係因前開土地經原告聲請本院拍賣後，由原告標得而取得所有權，惟建物
    部分係於前開土地查封前即八十六年間被告即已興建完成，當時本院僅就有建築
    執照部分之建物及前開土地公告拍賣，就如附圖紅色部分所示之建物，係屬無建
    築執照，並未公告拍賣，是被告並非無權占有前開土地，另原告於應買之前亦應
    至現場查看，即知有被告之前開建物存在，又如被告前開建物係於查封後所建，
    則為查封時即應告知被告不能在查封之土地興建建物等情置辯。
三、本院之判斷：
（一）原告主張前開土地為其所有，被告在其土地上有如附圖所示紅色部分之建物之
      事實，業據提出土地登記謄本一份、地籍圖影本一份等為證，復為被告所不爭
      執，自堪信原告此部分之主張為真實。至被告所稱前開原告所有土地原為被告
      所有，嗣因經原告聲請強制執行而經本院查封、拍賣並由原告標得，而前開建
      物並非屬於拍賣之標的範圍等情，亦為原告所不否認；惟被告辯稱如附圖所示
      之建物係於前開土地查封前即已興建完成云云，則為原告所否認，因本件原告
      係本於所有權之物上請求權主張排除侵害返還所有物，惟附圖所示之建物並非
      屬於拍賣之標的範圍，茍其於查封前即已存在而未經併付拍賣，則自對原告之
      本件請求是否為有理由有其影響，是本件所應探究者為被告於系爭土地上如附
      圖所示之建物，究竟是否於本院查封該土地時已興建完成。
（二）查前開土地連同同段二一五地號、二一三地號土地及其上建號四五九門牌號碼
      新竹市○○路一二六弄三號建物（不包括如附圖紅色部分所示之建物），原為
      被告所有，係經原告聲請本院以八十六年度拍字第三四號裁定就前開土地部分
      准予拍賣後，向本院民事執行處聲請以八十六年度執字第四九二０號強制執行
      ，另訴外人前新竹區中小企業銀行股份有限公司（下稱新竹企銀）亦以本院八
      十六年度促字第二九一０號確定之支付命令，聲請本院民事執行處以八十六年
      度執字第六一六六號強制執行，並聲請將前開建號四五九建物併付拍賣，嗣本
      院民事執行處於八十六年十月四日將前開土地查封並交由被告（債務人）之子
      黃文輝保管，另於八十六年十二月一日將前開建號四五九之建物查封，交由訴
      外人新竹企銀之代理人保管，並均告知保管人員違反查封效力行為之處罰，嗣
      並先後囑託新竹市地政事務所為查封登記，復於八十六年十二月一日以新院文
      執湯字第六一六六號函囑託台灣省建築師公會新竹縣市辦事處鑑定前開建號四
      五九建物之價格，台灣省建築師公會新竹縣市辦事處復將本院前開囑託函轉請
      李逸仁建築師事務所鑑定，李逸仁建築師並於八十六年十二月三十一日完成鑑
      定，以仁鑑字第八六一三０號函將鑑定書檢送本院民事執行處等情，業據本院
      調取本院八十六年度執字第四九二０、六一六六號民事執行卷核閱屬實，並為
      兩造所不爭執。而本院經會同兩造至現場履勘並與前開鑑定書所附之現場建物
      照片比對結果，系爭建物廚房部分即為該鑑定書第八頁所附之相片範圍，鑑定
      當時並無系爭建物，另至新竹市○○路一二九巷口向內觀之，系爭建物即為鑑
      定書第九頁上方所附相片之二建物中間部分，在鑑定時亦無系爭建物等情，有
      前開鑑定書所附之相片附於本院八十六年度執字第六一六六號執行事件卷及本
      院八十八年十二月十五日勘驗筆錄在卷可考，是原告主張系爭如附圖所示紅色
      部分之建物係於本院前開執行事件查封後始興建等情，自堪信以為真實。被告
      雖辯稱前開鑑定書所附之照片並非於查封後所攝云云；惟查前開鑑定人即李逸
      仁建築師係接到台灣省建築師公會新竹縣市辦事處所轉本院於八十六年十二月
      一日所發之囑託鑑定公函後，始進行鑑定，亦即係在本院於八十六年十月四日
      查封前開土地後經過約二個月始接獲本院囑託鑑定公函，從而前開鑑定書所附
      之相片自不可能係於前開土地查封前所拍攝，被告此部分所辯顯不足採。
（三）次按已查封之不動產，以債務人為保管人者，債務人仍得為從來之管理或使用
      ；由債務人以外之人保管者，執行法院得許債務人於必要範圍內管理或使用之
      ，強制執行法第七十八條定有明文。查前開土地於查封時係交由被告之子黃文
      輝保管，並非由被告保管，業據本院調取本院八十六年度執字第四九二０號執
      行事件卷核閱屬實，亦為兩造所不爭執；則被告在未經執行法院即本院之准許
      ，本即不得就前開土地為管理或使用，且縱經本院准許，亦僅能於必要範圍內
      為管理使用，自不包括另行興建建物；又縱上開命被告之子黃文輝保管，可解
      為係指定債務人即被告為保管人，則被告亦僅能為從來之管理或使用，亦即本
      於土地原本之使用管理狀態繼續管理使用，查如附圖所示建物所在之土地原本
      為空地，並無建物已如前述，則被告自不能違反原本之使用方法而在前開土地
      另行興建建物，是被告前開於土地查封後另行興建建物之行為，即應認已違反
      前開查封之規定；且被告既知其前開土地業經查封即將拍賣，其亦應知悉該土
      地將會因拍賣而移轉所有權，亦即對於其在查封後所興建之系爭建物自應預見
      如前開土地經拍定移轉所有權予他人後，其興建之建物將喪失占有之權源，從
      而原告主張被告之如附圖所示建物係為無權占有，亦屬有據。
（四）按所有人對於無權占有其所有物者，得請求返還之；對於妨害其所有權者，得
      請求除去之，民法第七百六十七條定有明文。綜上所述，被告既無權占用前開
      土地中如附圖所示紅色部分面積十九點三八平方公尺，興建磚造之建物，則原
      告依據民法第七百六十七條規定，本於所有權之作用，訴請排除被告之侵害，
      拆除前開地上建築物，將占用之土地返還原告，即無不合，應予准許。
四、假執行之宣告：原告陳明願供擔保，聲請宣告假執行，經核尚無不合，爰酌定相
    當之擔保金額准許之。
五、結論：原告之訴為有理由，依民事訴訟法第四百三十六條第二項、第七十八條、
    、第八十三條第一項、第三百九十條第二項，判決如主文。
中      華      民      國    八十九    年      一      月    二十五    日
                                  臺灣新竹地方法院新竹簡易庭
~B法      官  李承訓
右為正本係照原本作成。
如對本判決上訴，須於判決送達後廿日內向本院提出上訴狀。
~B法院書記官  蔡雅蕾
中      華      民      國    八十九    年      一      月    二十五    日


司法院資訊處製作；財團法人民間司法改革基金會備份。
